【裁判字號】    97,訴,206
【裁判日期】    971107
【裁判案由】    分割共有物
【裁判全文】
臺灣彰化地方法院民事判決  97年度訴字第206號
原      告  戊○○
                        1
訴訟代理人  己○○
被      告  丙○○
被      告  甲○○
                        號
            庚○○
                        號
            壬○○
                        19弄.
            乙○○
                        號
            地○○○
            Ｅ○
                        號
            Ｃ○○
            ｋ○○
            Ｑ○○
                        77號.
            Ｐ○○
            玄○○
            子○
            辰○○○
                        14號.
            卯○
            ａ○○
            Ｈ○○○
            Ｆ○
                        號
            黃○
                        號
            天○
            Ｂ○○
            Ａ○○
            宇○○
            宙○○
                        號
            Ｄ○○
                        號
            ｂ○○
            ｃ○○
                        號
            ｄ○○
            Ｊ○○○
            Ｇ○○○
            癸○
            Ｖ○○
            Ｒ○○
                        樓
            Ｘ○○
            Ｗ○
            ｑ○○
            ｐ○○
            ｏ○○
上二人共同
訴訟代理人  ｇ○○
被      告  ｎ○○
            巳○○
                        14號.
            丑○○
                        14號.
            戌○○
                        號之1.
            申○○
            未○○
            寅○○
            午○○
            Ｉ○○○
                        號
            亥○○
            酉○○
上二人共同
訴訟代理人  Ｓ○○
被      告  甲乙○
            ｊ○○
            ｉ○○
            ｈ○○
            Ｎ○○
            ｒ○○
            ｓ○○
            ｅ○○
            ｌ○○
            ｆ○○
            ｍ○○
            ｔ○○
            Ｍ○○
            Ｏ○○
            Ｌ○○
            Ｚ○○
            Ｙ○○
            Ｕ○○
            ｕ○
            ｗ○○
            ｖ○○
            ｘ○○
            ｙ○○
            ｚ○○
                        19弄.
            Ｔ○○○
            Ｋ○○○
                        號
            甲甲○    住台中縣.
上當事人間分割共有物事件，本院裁定如下：
  主  文
原告之訴駁回。
訴訟費用由原告負擔。
    事實及理由
一、按訴狀送達後，原告不得將原訴變更或追加他訴，但該訴訟
    標的對於數人必須合一確定時，追加其原非當事人之人為當
    事人者，不在此限，民事訴訟法第255 條第1項第5款定有明
    文。查本件坐落彰化縣芬園鄉○○○段1530地號土地共有人
    丁○、辛○各於起訴前即民國79年1月26日及91年12月13日
    已死亡，有戶籍謄本在卷可考（參見本院卷一第97、99頁）
    ，原告誤起訴丁○、辛○為被告，嗣後撤回丁○、辛○部分
    之起訴，另追加被繼承人丁○之繼承人地○○○、Ｅ○、Ｃ
    ○○、ｋ○○、Ｑ○○、Ｐ○○、玄○○、子○、辰○○○
    、卯○、ａ○○、Ｈ○○○、Ｆ○、黃○、天○、Ｂ○○、
    Ａ○○、宇○○、宙○○、Ｄ○○、ｂ○○、ｃ○○、ｄ○
    ○、Ｊ○○○、Ｇ○○○、癸○、Ｖ○○、Ｒ○○、Ｘ○○
    、Ｗ○、ｑ○○、ｐ○○、ｏ○○、ｎ○○、巳○○、丑○
    ○、戌○○、申○○、未○○、寅○○、午○○、Ｉ○○○
    、亥○○、酉○○、甲乙○、ｊ○○、ｉ○○、ｈ○○、Ｎ
    ○○、ｒ○○、ｓ○○、ｅ○○、ｌ○○、ｆ○○、ｍ○○
    、ｔ○○、Ｍ○○、Ｏ○○、Ｌ○○、Ｚ○○、Ｙ○○、Ｕ
    ○○；被繼承人辛○之繼承人ｕ○、ｗ○○、ｖ○○、ｘ○
    ○、ｙ○○、ｚ○○、Ｔ○○○、Ｋ○○○、甲甲○為共同
    被告，有97年7月21日民事補正狀（參見本院卷一第174頁）
    在卷可查，核與上開規定相符，應予准許。
二、原告起訴主張：坐落彰化縣芬園鄉○○○段1530地號、地目
    林、面積15,839平方公尺土地（下稱系爭土地）為原告與被
    告丙○○、甲○○、庚○○、壬○○、乙○○等及原共有人
    丁○、辛○所共有，兩造就系爭土地並無不分割期限之約定
    ，亦無因物之使用目的不能分割之情形，惟兩造間無法達成
    協議為分割，為此請求裁判分割。因系爭土地為山坡地保育
    區之農牧用地，因位處山坡地，價值不高，又受地形限制，
    土地開發利用有限，原物分割顯有困難，且損及經濟效益，
    無法發揮地利，多數土地並形成無法使用狀態。爰依民法第
    824條第2項之規定，請求將系爭土地變價分割。聲明：(1)兩
    造共有坐落彰化縣芬園鄉○○○段1530地號、地目林、面積
    15,839平方公尺土地請准予變價分割，所得價金由共有人按
    應有部分之比例分配。(2)訴訟費用由被告負擔。
三、被告答辯：
  (一)被告Ｘ○○陳稱：系爭土地目前由丁○派下子孫共有，並無
    爭議，不同意原告之請求等語。並聲明：原告之訴駁回；訴
    訟費用由原告負擔。
  (二)被告丙○○、甲○○陳稱：同意分割等語。並聲明：原告之
    訴駁回；訴訟費用由原告負擔。
  (三)被告黃○陳稱：原共有人丁○於系爭土地上之持份係伊在使
    用。並聲明：原告之訴駁回；訴訟費用由原告負擔。
四、按因繼承於登記前已取得不動產物權者，非經登記，不得處
    分其物權，民法第759 條定有明文。次按法院裁判分割共有
    物，性質上為共有人間應有部分之交換，屬於處分行為，並
    以各共有人之處分權存在為前提，故提起分割共有物之訴，
    參與分割之當事人以全體共有人為限，而各共有人之應有部
    分應以土地登記簿上所記載者為準。倘共有人中有於分割前
    死亡者，其繼承人因繼承，固於登記前已取得不動產物權，
    惟非經登記不得處分其物權，則在辦畢繼承登記前，其繼承
    人仍不得以共有人身分參與共有物之分割，原告如不追加請
    求該死亡之共有人之繼承人辦理繼承登記，因該繼承人就共
    有物並無處分權可資行使，法院即無從基此為裁判分割，其
    分割共有物之請求，自屬不能准許，參見最高法院69年臺上
    字第10 12號判例、88年度臺上字第1138號、89年度臺上字
    第184 2號、91年度臺上字第832號判決意旨及最高法院70
    年度第2次民事庭會議決議。
五、本件系爭土地之共有人丁○已於79年1月26日死亡，應由繼
    承人即被告地○○○、Ｅ○、Ｃ○○、ｋ○○、Ｑ○○、Ｐ
    ○○、玄○○、子○、辰○○○、卯○、ａ○○、Ｈ○○○
    、Ｆ○、黃○、天○、Ｂ○○、Ａ○○、宇○○、宙○○、
    Ｄ○○、ｂ○○、ｃ○○、ｄ○○、Ｊ○○○、Ｇ○○○、
    癸○、Ｖ○○、Ｒ○○、Ｘ○○、Ｗ○、ｑ○○、ｐ○○、
    ｏ○○、ｎ○○、巳○○、丑○○、戌○○、申○○、未○
    ○、寅○○、午○○、Ｉ○○○、亥○○、酉○○、甲乙○
    、ｊ○○、ｉ○○、ｈ○○、Ｎ○○、ｒ○○、ｓ○○、ｅ
    ○○、ｌ○○、ｆ○○、ｍ○○、ｔ○○、Ｍ○○、Ｏ○○
    、Ｌ○○、Ｚ○○、Ｙ○○、Ｕ○○等人共同繼承丁○共有
    系爭土地之應有部分；另共有人辛○亦於91年12月13日死亡
    ，應由繼承人即被告ｕ○、ｗ○○、ｖ○○、ｘ○○、ｙ○
    ○、ｚ○○、Ｔ○○○、Ｋ○○○、甲甲○等共同繼承系爭
    土地之應有部分，此有繼承系統表、除戶戶籍謄本及戶籍謄
    本各1件附卷可稽（參見本院卷一第126-155頁）。據此，上
    開繼承人於辦畢系爭土地應有部分之繼承登記前，依民法第
    759條之規定及前揭判例意旨，尚不得處分其等繼承系爭土
    地應有部分，亦不得以共有人身分參與共有物之分割。
六、按原告之訴，依其所訴之事實，在法律上顯無理由者，法院
    得不經言詞辯論，逕以判決駁回之，民事訴訟法第249條第2
    項定有明文。而民事訴訟法第249條第2項所謂原告之訴，依
    其所訴之事實，在法律上顯無理由者，係指依原告於訴狀內
    記載之事實觀之，在法律上顯然不能獲得勝訴之判決者而言
    （最高法院62年度台上字第854 號判例參照）。經查，被繼
    承人丁○、辛○之繼承人迄未就丁○、辛○所遺系爭土地應
    有部分辦理繼承登記，有土地登記謄本在卷可證（本院卷一
    第8 頁）。原告於起訴後已表明系爭土地原共有人丁○、辛
    ○已死亡，並聲明追加丁○、辛○之上開繼承人為共同被告
    ，惟迄未聲明丁○、辛○之全體繼承人應就系爭土地辦理繼
    承登記，依民法第759條規定，自不得處分該應有部分，無
    法為分割。嗣經本院依職權對原告行使闡明權，並曉諭原告
    關於本件原所有人丁○、辛○已死亡，其繼承人是否已辦理
    繼承登記？原訴之聲明是否應更正或追加，予以補正等語，
    惟原告表稱本件尚未辦理繼承登記，維持原聲明不須調整，
    不需補正（參見本院97年10月30日訊問筆錄第1-2頁，本院
    卷二第22頁）等語。準此，依民法第759條之規定，被告地
    ○○○、Ｅ○、Ｃ○○、ｋ○○、Ｑ○○、Ｐ○○、玄○○
    、子○、辰○○○、卯○、ａ○○、Ｈ○○○、Ｆ○、黃○
    、天○、Ｂ○○、Ａ○○、宇○○、宙○○、Ｄ○○、ｂ○
    ○、ｃ○○、ｄ○○、Ｊ○○○、Ｇ○○○、癸○、Ｖ○○
    、Ｒ○○、Ｘ○○、Ｗ○、ｑ○○、ｐ○○、ｏ○○、ｎ○
    ○、巳○○、丑○○、戌○○、申○○、未○○、寅○○、
    午○○、Ｉ○○○、亥○○、酉○○、甲乙○、ｊ○○、ｉ
    ○○、ｈ○○、Ｎ○○、ｒ○○、ｓ○○、ｅ○○、ｌ○○
    、ｆ○○、ｍ○○、ｔ○○、Ｍ○○、Ｏ○○、Ｌ○○、Ｚ
    ○○、Ｙ○○、Ｕ○○等人繼承丁○共有系爭土地應有部分
    ；被告ｕ○、ｗ○○、ｖ○○、ｘ○○、ｙ○○、ｚ○○、
    Ｔ○○○、Ｋ○○○、甲甲○等人繼承辛○共有系爭土地應
    有部分，即難謂得行使處分權，本院自無從為本件系爭土地
    之分割。從而，依原告請求事實及聲明，在法律上顯無理由
    ，本院爰不經言詞辯論逕以判決駁回。
七、本件判決事證已臻明確，兩造其餘攻擊或防禦方法，核與判
    決結果無影響，不另逐一論列，併此敘明。
八、訴訟費用之依據：民事訴訟法第78條。
中    華    民    國    97    年    11    月    7     日
                  民事第二庭    法  官  張德寬
以上正本證明與原本無異
如不服本判決，應於判決送達後20日之不變期間內，向本院提出
上訴狀。
中    華    民    國    97    年    11    月  12      日
                                書記官  魏淑美


司法院資訊處製作；財團法人民間司法改革基金會備份。
